臺灣臺北地方法院刑事判決
111年度訴字第576號
公  訴  人  臺灣臺北地方檢察署檢察官
被      告  楊茂崑



上列被告因詐欺案件，經檢察官提起公訴（111年度偵字第12318
號），嗣被告於本院準備程序進行中就被訴事實為有罪之陳述，
經聽取當事人意見後，本院合議庭裁定由受命法官獨任進行簡式
審判程序，判決如下：
    主  文
楊茂崑犯三人以上共同冒用公務員名義犯詐欺取財罪，處有期徒
刑壹年肆月。
扣案如附表編號13所示之物，沒收。未扣案之犯罪所得新臺幣壹
萬元沒收，於全部或一部不能沒收或不宜執行沒收時，追徵其價
額。
    事實及理由
一、本件係經被告楊茂崑於準備程序當庭表示認罪，而經本院裁
    定以簡式審判程序加以審理，依據刑事訴訟法第273條之2、
    第159條第2項之規定，不適用審判外陳述之證據法則中，有
    關限制證據能力之相關規定，合先敘明。
二、本件犯罪事實及證據，除證據部分應補充「被告楊茂崑於本
    院準備及審理程序中之自白」外，餘均引用如附件（檢察官
    起訴書）之記載。
三、論罪科刑：
㈠、核被告所為，係犯組織犯罪防制條例第3條第1項後段之參與
    犯罪組織罪、刑法第339條之4第1項第1款、第2款之三人以
    上共同冒用公務員名義詐欺取財罪及洗錢防制法第14條第1
    項之一般洗錢罪。
㈡、被告與詐欺集團成員間，就上開犯行，有犯意聯絡及行為分
    擔，應論以共同正犯。
㈢、被告所犯參與犯罪組織罪、加重詐欺取財罪、一般洗錢罪，
    行為均有部分重疊合致，且犯罪目的均單一，依一般社會通
    念，應均評價為一罪方符合刑罰公平原則，為想像競合犯，
    依刑法第55條規定，從一重論以刑法第339條之4第1項第1款
    、第2款之三人以上共同冒用公務員名義詐欺取財罪處斷。
㈣、按想像競合犯之處斷刑，本質上係「刑之合併」。其所謂從
    一重處斷，乃將想像競合犯組成之評價上數罪，合併為科刑
    一罪，其所對應之刑罰，亦合併其評價上數罪之數法定刑，
    而為一個處斷刑。易言之，想像競合犯侵害數法益者皆成立
    犯罪，論罪時必須輕、重罪併舉論述，同時宣告所犯各罪名
    ，包括各罪有無加重、減免其刑之情形，亦應說明論列，量
    刑時併衡酌輕罪部分量刑事由，評價始為充足，然後依刑法
    第55條前段規定「從一重處斷」，非謂對於其餘各罪可置而
    不論。因此，法院決定處斷刑時，雖以其中最重罪名之法定
    刑，做為裁量之準據，惟於裁量其輕重時，仍應將輕罪合併
    評價在內（最高法院108年度台上字第4405、4408號判決意
    旨）。亦即，除非輕罪中最輕本刑有較重於重罪之最輕本刑
    ，而應適用刑法第55條但書規定重罪科刑之封鎖作用，須以
    輕罪之最輕本刑形成處斷刑之情形以外，則輕罪之減輕其刑
    事由若未形成處斷刑之外部性界限，自得將之移入刑法第57
    條或第59條之科刑審酌事項內，列為是否酌量從輕量刑之考
    量因子。是法院倘依刑法第57條規定裁量宣告刑輕重時，一
    併具體審酌輕罪部分之量刑事由，應認其評價即已完足，尚
    無過度評價或評價不足之偏失（最高法院109年度台上字第3
    936號判決意旨參照）。參與犯罪組織者，其參與情節輕微
    者，得減輕或免除其刑，組織犯罪防制條例第3條第1項但書
    定有明文。次按洗錢防制法第16條第2項規定：「犯（洗錢
    防制法）前2條之罪，在偵查或審判中自白者，減輕其刑」
    。查，被告參與本案之詐欺集團犯罪組織，擔任取款車手工
    作，所為固有不該，惟衡酌其參與上開犯罪組織並非核心人
    物，其參與情節尚屬輕微，被告於本院審理中自白犯行，原
    應就其所犯參與犯罪組織罪、洗錢罪依上開規定減輕其刑，
    惟依前揭罪數說明，被告就上開犯行均係從一重論處三人以
    上共同詐欺取財罪，被告所犯參與犯罪組織罪、洗錢罪係屬
    想像競合犯其中之輕罪，揆諸前揭說明，僅由本院於後述依
    刑法第57條量刑時一併衡酌該部分減輕其刑事由。
㈤、爰以行為人之責任為基礎，審酌被告不思以正途賺取所需，
    竟貪圖可輕鬆得手之不法利益，而加入本案詐欺集團擔任收
    取財物之車手，無視政府一再宣示掃蕩詐欺集團之決心，造
    成告訴人財產損失，危害社會治安及財產交易安全，所為實
    值非難，然考量被告犯後坦承犯行之犯後態度，兼衡被告自
    陳為高中畢業、收押前在餐飲店工作（偵卷第13頁）之智識
    程度、生活狀況；暨其於本案之犯罪動機、目的、手段、獲
    利情形，以及被告對告訴人所受損害分文未賠償等一切情狀
    ，量處如主文所示之刑，以示懲儆。
四、沒收
㈠、扣案物
⒈  扣案如附表編號13所示之行動電話1支，為被告所有，供其與
    詐欺集團成員聯繫所使用，業據被告供承在卷（偵卷第147
    頁），依刑法第38條第2項前段規定，宣告沒收。
⒉  扣案如附表編號14所示之行動電話，被告供稱為其私人所有
    （偵卷第147頁），與本案無關，且遍查卷內證據，亦無法
    認定被告有持該行動電話與詐欺集團成員聯繫，依法自不能
    宣告沒收。
⒊  至扣案如附表編號1至編號12所示之金融卡，雖可認係本案詐
    欺集團成員交付予被告供犯罪或預備犯罪時使用，惟該等物
    品實質上價值甚微，且帳戶倘遭警示後，該等交易工具已無
    從供詐欺集團任意使用，欠缺刑法上重要性，故依刑法第38
    條之2第2項之規定，不予宣告沒收。
㈡、未扣案之犯罪所得
⒈  按犯罪所得，屬於犯罪行為人者，沒收之，於全部或一部不
    能沒收或不宜執行沒收時，追徵其價額，刑法第38條之1第1
    項前段、第3項定有明文。又按共同犯罪行為人之組織分工
    及不法所得，未必相同，其所得之沒收，應就各人分得之數
    為之，亦即依各共犯實際犯罪利得分別宣告沒收。
⒉  查，被告因擔任收款車手工作，而獲得詐欺集團給予1萬元之
    報酬乙節，業據被告供認在卷（偵卷第19頁），該報酬1萬
    元屬被告之犯罪所得，未據扣案，應依刑法第38條之1第1項
    、第3項規定宣告沒收，且於全部或一部不能沒收或不宜執
    行沒收時，追徵其價額。
⒊  又按犯第14條之罪，其所移轉、變更、掩飾、隱匿、收受、
    取得、持有、使用之財物或財產上利益，沒收之；犯第14條
    之罪，其所收受、持有、使用之財物或財產上利益，亦同，
    洗錢防制法第18條第1項定有明文，而該項立法理由略以：
    「現行條文僅限於沒收犯罪所得財物或財產上利益，而未及
    於洗錢行為標的之財物或財產上利益，爰予修正」，是可知
    洗錢防制法該項之規定，僅在將非屬於犯罪行為所得之洗錢
    行為標的納入沒收之範圍，而不在沒收已非屬於犯罪行為人
    所得支配之洗錢行為標的。本案詐欺集團詐騙所得款項，扣
    除被告上開所得報酬外，業經交付本案詐欺集團上游成員，
    已非被告所有，亦不在其等實際掌控中，被告對之並無所有
    權及事實上管領權，此部分財物即不在得予沒收之範圍，併
    予敘明。
據上論斷，刑事訴訟法第273條之1第1項、第284條之1、第299條
第1項前段、第310條之2、第454條第2項，組織犯罪防制條例第3
條第1項後段，洗錢防制法第14條第1項，刑法第11條前段、第28
條、第339條之4第1項第1款、第2款、第55條、第38條第2項前段
、第38條之1第1項、第3項，刑法施行法第1條之1第1項，判決如
主文。
本案經檢察官林晉毅提起公訴，檢察官楊淑芬到庭執行職務。
中　　華　　民　　國　　111 　年　　6 　　月　　30　　日
　　　　　　　　　刑事第十庭　法　官  陳采葳
上正本證明與原本無異。 
如不服本判決應於收受送達後20日內向本院提出上訴書狀，並應
敘述具體理由；其未敘述上訴理由者，應於上訴期間屆滿後20日
內向本院補提理由書（均須按他造當事人之人數附繕本）「切勿
逕送上級法院」。告訴人或被害人如對於本判決不服者，應具備
理由請求檢察官上訴，其上訴期間之計算係以檢察官收受判決正
本之日期為準。 因疫情而遲誤不變期間，得向法院聲請回復原
狀。
                              書記官  邱汾芸
中　　華　　民　　國　　111 　年　　6 　　月　　30　　日
附錄本件論罪科刑法條全文：
中華民國刑法第339條之4第1項
犯第 339 條詐欺罪而有下列情形之一者，處 1 年以上 7 年以
下有期徒刑，得併科 1 百萬元以下罰金：
一、冒用政府機關或公務員名義犯之。
二、三人以上共同犯之。
三、以廣播電視、電子通訊、網際網路或其他媒體等傳播工具，
    對公眾散布而犯之。
　　
組織犯罪防制條例第3條第1項
發起、主持、操縱或指揮犯罪組織者，處 3 年以上 10 年以下
有期徒刑，得併科新臺幣 1 億元以下罰金；參與者，處 6 月以
上 5 年以下有期徒刑，得併科新臺幣 1 千萬元以下罰金。但參
與情節輕微者，得減輕或免除其刑。

洗錢防制法第2條
本法所稱洗錢，指下列行為：
一、意圖掩飾或隱匿特定犯罪所得來源，或使他人逃避刑事追訴
    ，而移轉或變更特定犯罪所得。
二、掩飾或隱匿特定犯罪所得之本質、來源、去向、所在、所有
    權、處分權或其他權益者。
三、收受、持有或使用他人之特定犯罪所得。
　　
洗錢防制法第14條
有第二條各款所列洗錢行為者，處 7 年以下有期徒刑，併科新
臺幣 5 百萬元以下罰金。
前項之未遂犯罰之。
前二項情形，不得科以超過其特定犯罪所定最重本刑之刑。
　　　　　　　　　　　　　　　　　　
附表：
員警於111年4月19日7時48分持本院核發之搜索票，在新竹市○區
○○街00號對被告執行搜索，所扣得之物（偵卷第67頁至第69頁）
　　　
編號 物品名稱 數量 單位 1 中華郵政帳號000-00000000000000號帳戶金融卡 1 張 2 中華郵政帳號000-00000000000000號帳戶金融卡 1 張 3 中華郵政帳號000-00000000000000號帳戶金融卡 1 張 4 中華郵政帳號000-00000000000000號帳戶金融卡 1 張 5 臺灣中小企業銀行帳號000-00000000000號帳戶金融卡 1 張 6 臺灣中小企業銀行帳號000-00000000000號帳戶金融卡 1 張 7 臺灣中小企業銀行帳號000-00000000000號帳戶金融卡 1 張 8 永豐銀行帳號000-00000000000000號帳戶金融卡 1 張 9 台新銀行帳號000-00000000000000號帳戶金融卡 1 張 10 台新銀行帳號000-00000000000000號帳戶金融卡 1 張 11 中國信託銀行帳號000-000000000000號帳戶金融卡 1 張 12 上海銀行帳號000-000000000000號帳戶金融卡 1 張 13 手機(型號：iPhone 6 Plus、銀色，IMEI：000000000000000號、含SIM卡1張【門號:0000000000號】) 1 支 14 手機(型號：Sony Xperia、桃红色，IMEI：000000000000000、000000000000000號) 1 支 



附件：
臺灣臺北地方檢察署檢察官起訴書
                                    111年度偵字第12318號
　　被　　　告　楊茂崑　男　23歲（民國00年0月00日生）
　　　　　　　　　　　　住新竹市○區○○街00號
　　　　　　　　　　　　（在押）
　　　　　　　　　　　　國民身分證統一編號：Z000000000號
上列被告因詐欺等案件，業經偵查終結，認應提起公訴，茲將犯
罪事實及證據並所犯法條分敘如下：
　　　　犯罪事實
一、楊茂崑於民國111年3月間，加入鄭一凱、吳宗豪、林凱威（
    上3人所涉詐欺等罪嫌部分，另由警追查中）等人及其他真
    實姓名年籍不詳之人所組成之3人以上，以實施詐術為手段
    之罪，具有持續性、牟利性之有結構性組織詐欺集團（下稱
    本案詐欺集團），並擔任上開詐欺集團之面交車手角色，與
    上開成員等共同意圖為自己不法所有，基於3人以上為詐欺
    取財及隱匿詐欺取財犯罪所得去向、所在，意圖使本案詐欺
    集團成員逃避刑事追訴而移轉該等犯罪所得之洗錢等犯意聯
    絡，先由集團內真實姓名年籍不詳之成員，於111年3月29日上
    午9時30分起，陸續佯裝為中華電信之客服人員、員警及臺
    灣臺中地方檢察署檢察官等名義致電徐偉瀚，稱因徐偉瀚手
    機費用未繳納，且其所申辦之中國信託銀行帳戶涉及毒品洗
    錢，故應配合資金清查，須提領新臺幣（下同）68萬5,000
    元交予指定之專員等語，致徐偉瀚陷於錯誤，依該成員指示
    提領現金68萬5,000元後，於同日下午1時44分許在臺北市○○
    區○○路00號興福國中前，將款項交付予依本案詐欺集團指示
    前往取款之楊茂崑。嗣楊茂崑隨即前往臺北市大安區某處，
    將款項交予前來收水之吳宗豪，吳宗豪再至臺北車站附近將
    款項轉交予鄭一凱，並由鄭一凱再將款項交付予本案詐欺集
    團內真實姓名年籍不詳之其他成員，楊茂崑本次並獲得1萬
    元作為報酬。嗣經徐偉瀚發覺遭詐後報警處理，經員警持本
    署檢察官核發之拘票及臺灣臺北地方法院核發之搜索票，在
    徐偉瀚位於新竹市○區○○街00號之住處拘獲被告，並扣得如
    附表所示之物，始查悉上情。
二、案經徐偉瀚訴由臺北市政府警察局文山第二分局報告偵辦。
　　　　證據並所犯法條
一、證據清單及待證事實
編號 證據名稱 待證事實 1 被告楊茂崑於警詢、偵查及羈押訊問時之供述、扣案手機內通訊軟體對話紀錄截圖1份 證明全部犯罪事實。 2 證人即告訴人徐偉瀚於警詢中之證述、存摺影本1張、其交款當下所拍攝之被告照片1張 證明告訴人遭本案詐欺集團以如犯罪事實欄所示之方式詐欺，而提領現金68萬5,000元，於上揭時、地將款項交付予被告之事實。 3 臺北市政府警察局文山第二分局搜索、扣押筆錄、扣押物品目錄表、扣押物品收據各1份 證明扣案如附表編號1至12所示金融卡部分，為另案共犯鄭一凱交予被告，欲令其之後再提領詐欺贓款，扣案如附表編號13之手機，則係被告作為聯絡詐欺事宜所用等事實。 4 監視器畫面截圖共35張 證明被告有於上揭時、地，向告訴人收取款項，並於收受款項後搭乘計程車前往臺北市大安區交水之事實。 
二、核被告所為，係犯組織犯罪防制條例第3條第1項之參與犯罪組
    織、刑法第339條之4第1項第2款之加重詐欺取財及違反洗錢
    防制法第2條第1款、第2款規定，應依同法第14條第1項處罰
    之洗錢等罪嫌。被告與鄭一凱、吳宗豪、林凱威及本案詐欺
    集團其他成員間，有犯意聯絡與行為分擔，請依刑法第28條之
    規定，論以共同正犯。再被告所犯上開罪名間，係一行為觸
    犯數罪名，為想像競合犯，請依刑法第55條規定，從情節較
    重之加重詐欺取財罪處斷。又扣案如附表編號1至12所示金
    融卡部分，為鄭一凱交予被告，欲令其之後再提領詐欺贓款
    ，扣案如附表編號13之手機，則係作為聯絡詐欺事宜所用等
    節，據被告於偵查中所供承在卷，是上揭物品均為被告所支
    配，且分別屬供犯罪預備及供犯罪所用之物，請俱依刑法第
    38條第2項前段之規定宣告沒收之。另就犯罪所得部分，倘
    於裁判前未能實際合法發還被害人，請依同法第38條之1第1
    項前段規定，宣告沒收，如於全部或一部不能沒收或不宜執行
    沒收時，請依同條第3項規定追徵其價額。
三、依刑事訴訟法第251條第1項提起公訴。
　　此　致
臺灣臺北地方法院
中　　華　　民　　國　 111　　年　　5 　　月　　30　　日
　　　　　　　　　　　　　　　檢　察　官　林晉毅

附表
編號 物品名稱 數量 單位 1 中華郵政帳號000-00000000000000號帳戶金融卡 1 張 2 中華郵政帳號000-00000000000000號帳戶金融卡 1 張 3 中華郵政帳號000-00000000000000號帳戶金融卡 1 張 4 中華郵政帳號000-00000000000000號帳戶金融卡 1 張 5 臺灣中小企業銀行帳號000-00000000000號帳戶金融卡 1 張 6 臺灣中小企業銀行帳號000-00000000000號帳戶金融卡 1 張 7 臺灣中小企業銀行帳號000-00000000000號帳戶金融卡 1 張 8 永豐銀行帳號000-00000000000000號帳戶金融卡 1 張 9 台新銀行帳號000-00000000000000號帳戶金融卡 1 張 10 台新銀行帳號000-00000000000000號帳戶金融卡 1 張 11 中國信託銀行帳號000-000000000000號帳戶金融卡 1 張 12 上海銀行帳號000-000000000000號帳戶金融卡 1 張 13 手機（型號：iPhone 6 Plus、銀色、IMEI：000000000000000號、含SIM卡1張【門號：0000000000號】） 1 支 14 手機（型號：Sony Xperia、桃紅色、IMEI：000000000000000、000000000000000號） 1 支